臺灣板橋地方法院民事裁定　　　　　　 100年度事聲字第15號
異　議　人　林政輝
相　對　人　財團法人法律扶助基金會
法定代理人　吳景芳
上列當事人間聲請確定訴訟費用額事件，異議人對於本院司法事
務官民國99年10月14日所為之99年度司聲字第1185號裁定聲明異
議，本院裁定如下：
    主  文
原裁定廢棄。
相對人確定訴訟費用之聲請駁回。
    理  由
一、按民事訴訟法第240 條之4 第1 項至第3 項分別規定：「當
    事人對於司法事務官處理事件所為之終局處分，得於處分送
    達後10日之不變期間內，以書狀向司法事務官提出異議」、
    「司法事務官認前項異議有理由時，應另為適當之處分；認
    異議為無理由者，應送請法院裁定之」、「法院認第1 項之
    異議為有理由時，應為適當之裁定；認異議為無理由者，應
    以裁定駁回之」。本件異議人就本院司法事務官所為駁回其
    聲請發還擔保金之裁定，聲明不服而提出異議，司法事務官
    認其異議無理由而送請本院裁定，經核與上開條文規定及意
    旨相符，先予敘明。
二、異議意旨略以：受扶助人林政宏於新北市板橋區○○○路48
    號附近經營水果大批發商20餘年，異議人亦曾於此工作年餘
    ，其進口水果量龐大，有大型貨車運送貨物，顯見並非無資
    力之人，且受扶助人林政宏擁有於民國93年間市價高達新臺
    幣（下同）800 萬元之房屋，法拍之時，係以現金400 多萬
    元得標，顯見受扶助人林政宏為有資力之人，其聲請訴訟救
    助，業經鈞院94年度救字第69號、臺灣高等法院94年度抗字
    第2493號民事裁定駁回確定在案。林政宏獲得本件相對人之
    法律扶助，並非合法，相對人所請求之6 萬元訴訟費用，應
    由有資力之林政宏給付，並非應由異議人負擔。為此提出異
    議，求為廢棄原裁定並駁回相對人確定訴訟費用額負擔之聲
    請等語。
三、按訴訟費用之範圍，除裁判費外，尚包括民事訴訟法第77條
    之23至第77條之25所規定之費用在內。而民事訴訟法第77條
    之25條規定：「法院或審判長依法律規定，為當事人選任律
    師為特別代理人或訴訟代理人者，其律師之酬金由法院或審
    判長酌定之。前項酬金及第466 條之3第1項之酬金為訴訟費
    用之一部，其支給標準，由司法院參酌法務部及中華民國律
    師公會全國聯合會意見定之。」是以，須法院或審判長依法
    律規定為當事人選任律師為特別代理人或訴訟代理人，及第
    三審律師酬金始得列為訴訟費用之一部。而司法院院字第20
    5 號解釋亦認我國第一、二審民事訴訟非採用律師訴訟主義
    ，當事人所支出之律師費用，自不在訴訟費用之內。至當事
    人如確有不能自為訴訟行為，必須委任代理人之情形所支出
    之代理人費用，如可認為伸張權利或防禦上所必要者，應屬
    訴訟費用之一種，於必要限度內，得令敗訴人賠償。另參酌
    民事訴訟法第110 條第1 項第3 款及第2 項規定，於准予訴
    訟救助情形，亦僅審判長依法律規定為受救助人選任律師代
    理訴訟時，得行免付酬金，並將之列為訴訟費用，由國庫墊
    付。職是，於第一、二審訴訟中一般律師酬金並不在訴訟費
    用範圍之內，必係法院或審判長依法律規定為當事人選任律
    師為特別代理人或訴訟代理人，其酬金始屬訴訟費用之一部
    （此有最高法院81年度台上字第90號裁判意旨可參）。次按
    分會就扶助事件所支出之酬金及必要費用，視為訴訟費用之
    一部，法律扶助法第35條第1 項固有明文。然稽之其立法理
    由為：「一、受扶助人既係透過基金會之協助而進行訴訟，
    則其依法或裁判得向對造請求之訴訟費用者，當無平白受領
    之理，且為簡化基金會求償之程序，爰參酌民事訴訟法第11
    4 條之精神，就分會為提供法律扶助所支出之酬金及必要費
    用，明定視為訴訟費用之一部，並於第2 項及第3 項規定，
    得向負擔訴訟費用之他造請求返還。另為避免分會必須另行
    訴訟始能取得執行名義，爰於第4 項明定，分會得據受扶助
    人有執行力之執行名義，直接聲請確定訴訟費用額並據以聲
    請強制執行。二、基金會依前開規定取得訴訟費用之執行名
    義，既來自受扶助人，自得以其金額，抵充受扶助人應繳付
    之酬金及必要費用。」。另觀之立法委員之提案說明第1 項
    、第3 項亦分別記載：「受扶助人既係透過基金會之協助而
    進行訴訟，爰於第1 項規定其依法或裁判得向對造請求訴訟
    費用者，於受扶助範圍內，訴訟費用請求權應移轉至基金會
    。」、「民事訴訟法原則上雖未將律師酬金列為訴訟費用之
    一部，但在訴訟救助及上訴第三審（民事訴訟法第466 條之
    3 ）之情形則將律師酬金列為訴訟費用之一部。法律扶助究
    其本質，與訴訟救助相同，而就律師強制訴訟代理一點，則
    與上訴第三審之規定精神一致，故於第三項規定基金會提供
    扶助律師之代理訴訟酬金亦為訴訟費用之一部。」。衡諸上
    開立法理由及提案說明，可知法律扶助法第35條之立法原意
    係將受扶助人原得請求對造負擔之訴訟費用，於受扶助範圍
    內，將之移轉至相對人。相對人之訴訟費用請求權既係受讓
    自受扶助人，其權利範圍自不得超逾受扶助人自行請求確定
    訴訟費用額之範圍。又為扶助所支出之律師酬金係比照訴訟
    救助及第三審情形而將之列為訴訟費用之一部，自應同受民
    事訴訟法第110 條第1 項第3 款、第466 條之2 、第466 條
    之3 規定之拘束。易言之，於法律扶助情形，仍須法院或審
    判長依法律規定為當事人選任律師為特別代理人或訴訟代理
    人，及第三審之律師酬金始得列為訴訟費用之一部。
四、經查，本件相對人主張其為受扶助人林政宏與異議人間履行
    協議事件，支出第一審、第二審律師酬金共6 萬元乙節，固
    據其提出本院94年度訴字第1222號、臺灣高等法院95年度上
    易字第114 號民事判決、審查表、財團法人法律扶助基金會
    台北分會扶助律師接案通知書、本會已支出酬金及必要費用
    計算書、財團法人法律扶助基金會預付酬金領款單、結案酬
    金領款單等件為證，然揆諸上開說明，該第一審、第二審律
    師並非法院或審判長依法為受扶助人林政宏所選任之特別代
    理人或訴訟代理人，是尚難逕以林政宏接受法律扶助，即遽
    認該第一審、第二審律師酬金得列為訴訟費用之一部，故相
    對人據此聲請確定訴訟費用額，於法自有未合。本院司法事
    務官裁定准其聲請，有所違誤。異議意旨指摘原裁定不當，
    求予廢棄，為有理由。
五、據上論結，本件聲明異議為有理由，爰依民事訴訟法第240
    條之4 第3 項，裁定如主文。
中    華    民    國   100    年    2     月    17    日
                  民事第三庭  法  官  吳金芳
以上正本證明與原本無異。
如對本裁定抗告，應於收受裁定正本送達後10日內向本院提出抗
告狀，並繳納抗告裁判費新臺幣1,000元。
中    華    民    國   100    年    2     月    17    日
                              書記官  陳昭綾